臺灣臺中地方法院刑事判決　　　　　　　99年度交易字第33號
公　訴　人　臺灣臺中地方法院檢察署檢察官
被　　　告　黃建邦
上列被告因過失致死案件，經檢察官提起公訴（98年度偵字第28
123 號），本院判決如下：
    主    文
黃建邦無罪。
    理    由
一、公訴意旨略以：被告黃建邦於民國98年8 月6 日中午12時許
    ，駕駛車牌號碼M2-7670 號自用小貨車，沿臺中市○○區○
    ○路由南往北方向直行，於同日中午12時56分許，行經該路
    段20巷（起訴書誤載為弄）之「翔園」而欲左轉進入時，本
    應注意轉彎車應讓直行車先行，且依當時天候晴、日間有自
    然光線、路面平整無缺陷，且視距良好，客觀上並無不能注
    意之情狀，竟疏未注意及此，即貿然左轉，適有被害人李昌
    儒騎乘車牌號碼BZS-839 號普通重型機車，亦以由南往北方
    向行經沙鹿區○○路之該處，因閃避不及，撞擊被告駕駛之
    前揭自小貨車左前方後照鏡、保險桿，致被害人李昌儒騎乘
    之機車失控，撞擊路邊圍牆，被害人李昌儒因而受有頭部外
    傷致顱內出血等傷害。嗣經送醫救治，仍於同日下午2 時10
    分許，傷重不治死亡，因認被告涉有刑法第276 條第1 項之
    過失致死罪嫌云云。
二、按犯罪事實應依證據認定之，無證據不得認定犯罪事實；又
    不能證明被告犯罪者，應諭知無罪之判決，刑事訴訟法第15
    4條第2項、第301條第1項分別定有明文。另刑事訴訟法上所
    謂認定犯罪事實之證據，係指足以認定被告確有犯罪行為之
    積極證據而言；如未能發現相當證據或證據不足以證明，自
    不能以推測或擬制之方法，以為裁判基礎；且認定犯罪事實
    所憑之證據，無論係直接證據或間接證據，其為訴訟上之證
    明，須於通常一般之人均不致有所懷疑，而得確信其為真實
    之程度者，始得據為有罪之認定，倘其證明尚未達到此一程
    度，而有合理之懷疑存在，復無其他調查途徑可尋，法院即
    應為無罪之判決，最高法院29年度上字第3105號、40年度臺
    臺上字第86號及76年度臺上字第4986號判例可資參照。另按
    事實審法院對於證據之取捨，依法雖有自由判斷之權，然積
    極證據不足證明犯罪事實時，被告之抗辯或反證縱屬虛偽，
    仍不能以此資為積極證據應予採信之理由，最高法院亦著有
    30年上字第482 號判例可資參照。再無論直接證據或間接證
    據，其為訴訟上之證明，須於通常一般之人均不致有所懷疑
    ，而得確信為真實之程度者，始得據為有罪之認定。又刑事
    訴訟法第161 條第1 項規定：檢察官就被告犯罪事實，應負
    舉證責任，並指出證明之方法。因此，檢察官對於起訴之犯
    罪事實，應負提出證據及說服之實質舉證責任。倘其所提出
    之證據，不足為被告有罪之積極證明，或其指出證明之方法
    ，無從說服法院以形成被告有罪之心證，基於無罪推定之原
    則，自應為被告無罪判決之諭知，有最高法院92年度臺上字
    第128 號判例要旨可資參照。復按刑法上之過失，係指行為
    人按其情節應注意，並能注意而不注意者，或行為人對於構
    成要件事實，雖預見其能發生而確信其不發生者而言，刑法
    第14條定有明文，故刑法上過失行為之成立，應以行為人對
    該過失行為所生之構成要件結果、因果歷程有客觀預見可能
    性及主觀預見可能性，且行為人基於此預見之可能性，而有
    違反客觀上之注意義務致構成要件事實發生者，始足當之。
    末按「汽車駕駛人對於防止危險發生之相關交通法令之規定
    ，業已遵守，並盡相當之注意義務，以防止危險發生，始可
    信賴他人亦能遵守交通規則並盡同等注意義務。若因此而發
    生交通事故，方得以信賴原則為由免除過失責任。」、「汽
    車駕駛人，因可信賴其他參與交通之對方亦能遵守交通規則
    ，且衡諸日常生活經驗及一般合理駕駛人之注意能力，已為
    必要之注意，並已採取適當之措施，或縱未採取適當之措施
    ，仍無法避免交通事故之發生時，該汽車駕駛人對於信賴對
    方亦能遵守交通規則乃竟違規之行為，自無預防之義務，難
    謂該汽車駕駛人即有能注意而不注意之過失，而令負過失之
    責任。」，亦有最高法院95年度臺上字第5818號判決、84年
    臺上字第5360號判例、90年度臺上字第2400號判決可資參照
    。
三、本案公訴人認被告涉犯刑法第276 條第1 項之過失致人於死
    罪嫌，無非係以被告供稱於前揭時、地，駕駛自小貨車左轉
    彎時，適被害人李昌儒騎乘機車行經該路口時，撞擊被害人
    黃建邦駕駛之自小貨車後人車倒地，送醫後不治死亡等情，
    以及證人即告訴人李濬翔、證人莊秋志之證述、道路交通事
    故照片14張、監視畫面翻拍照片6 張、道路交通事故現場圖
    、道路交通事故調查表(一)(二)、道路交通事故當事人酒精測定
    記錄表、道路交通事故談話記錄表、臺中市○○○道路交通
    事故談話記錄表，檢驗報告書、相驗屍體證明書、相驗報告
    書、童綜合醫療社團法人童綜合醫院一般診斷書各1 份（分
    見相驗卷第5 頁、第11頁至第25頁、第34頁至第38頁、第44
    頁、偵卷第1 頁），為其主要論據。
四、訊據被告堅決否認有何過失致人於死之犯行，辯稱：伊當時
    靠在雙黃線行駛，大約距離公司門口30公尺處有打左轉方向
    燈，打方向燈時有看車內與左後照鏡，當時前面與後面沒有
    車，欲左轉至「翔園」大門等候受檢時，被害人李昌儒就撞
    上了，是被撞時才知道後方有車，發生車禍後，車子有稍微
    往前滑行等語。經查：
  (一)被害人李昌儒騎乘車牌號碼BZS-839 號普通重型機車（下稱
    機車），於前揭時、地，與被告所駕駛車牌號碼M2-7670 號
    自用小貨車（下稱自小貨車）發生碰撞，致被害人李昌儒騎
    乘之機車失控，因而撞擊路邊圍牆，受有頭部外傷致顱內出
    血等傷害，經送醫急救後，於同日下午2 時10分許死亡等情
    ，業據證人即告訴人李濬翔、證人莊秋志證述在卷可憑，並
    有道路交通事故照片14張、監視畫面翻拍照片6 張、道路交
    通事故現場圖、道路交通事故調查表(一)(二)、道路交通事故當
    事人酒精測定記錄表、臺中市○○○道路交通事故談話記錄
    表各1 份（分見相驗卷第5 頁、第11頁至第24頁）可稽；又
    被害人死亡之事實，經臺灣臺中地方法院檢察署檢察官率同
    法醫師相驗屬實，製有檢驗報告書、相驗屍體證明書、相驗
    報告書、以及童綜合醫療社團法人童綜合醫院一般診斷書在
    卷可考（分見相驗卷第25頁、第34頁至第38頁、第44頁、偵
    卷第1 頁），自堪認定。
  (二)「汽車行駛至交岔路口，其行進、轉彎，應依下列規定：七
    、轉彎車應讓直行車先行。」道路交通安全規則第102 條第
    1 項第7 款定有明文。查被告駕駛前開自小貨車行經該交岔
    路口而欲左轉彎時，自應遵守上述交通法規，而負有此注意
    義務。且依前開道路交通事故調查報告表(一)所載（見相字卷
    第22頁），當時天候晴、日間自然光線、路面乾燥、無缺陷
    及障礙物、視距良好，可知發生本件交通事故時，不論天候
    、光線或路況等周遭環境，均無足以造成被告注意能力降低
    之因素存在。則本件應否令被告擔負刑法過失致死之罪責，
    即應釐清本件車禍發生之情況為何？被告是否有違背前揭注
    意義務而應負過失責任？茲說明如下：
    1.本案被害人李昌儒機車有車身右側排氣管凹陷及擦撞痕跡
      、機車車頭有前叉向內折、前輪胎鋼圈內凹變形、機車汽
      油箱凹陷等情；而被告之自小貨車則有左前鋼質保險桿端
      向外翻、左前保險桿板金擦痕、左前照後鏡鏡片撞擊碎裂
      等情，有卷附道路交通事故照片14張可參（見相字卷第11
      頁至第16頁）。又比對前揭機車車身右側排氣管凹陷、擦
      撞痕部位之刮擦紅色漆痕跡、以及前揭自小貨車前左鋼質
      保險桿外翻、擦痕研判，2 車之上開受損、擦撞部位應認
      有實質接觸。是據前揭跡證所示，被告之自小貨車左前鋼
      質保險桿外翻，應係與被害人之機車車身右側排氣管凹陷
      部位接觸碰撞，並導致排氣管凹陷乙節，應予認定，且經
      本院檢送全案卷證送請中央警察大學進行鑑定，中央警察
      大學99年12月16日校鑑科字第0990009482號鑑定書亦同此
      見解。
    2.被告駕駛自小貨車，在臺中市○○區○○路由南往北方向
      行駛，行至忠貞路20巷，欲左轉至「翔園」門口前方，與
      被害人李昌儒駕駛之機車發生擦撞乙節，業經被告陳述在
      卷，並有道路交通事故現場圖、道路交通事故照片黏貼表
      、道路交通事故調查表(一)(二)、臺中市○○○道路交通事故
      談話記錄表各1 份在卷可參（分見相驗卷第5 頁、第11頁
      至第24頁），是被告於案發當日，係自臺中市○○區○○
      路由南往北方向行駛，行至忠貞路20巷時，左轉至「翔園
      」門口前方等情，自堪認定。又被害人李昌儒之機車車身
      右側排氣管凹陷部位，有橫式刮擦痕之紅色漆、凹陷等痕
      跡，已如前述；而該橫式刮擦痕紅色漆距離地面之高度，
      約位在被告駕駛之自小貨車左前保險桿處，因此可知被告
      之自小貨車車頭左前輪鋼圈蓋與左前鋼質保險桿板金部位
      ，有與被害人李昌儒之機車右側車身排氣管接觸碰撞，並
      留下橫式刮擦痕之紅色漆、凹陷等痕跡。再參以被告之自
      小貨車前左鋼質保險桿外翻、擦痕等情，可推認應為被告
      駕駛自小貨車左轉之過程中，其左前鋼質保險桿部位，以
      右後往左前之方向，與被害人李昌儒之機車車身右側接觸
      所致。基此，被告之自小貨車與被害人李昌儒之機車，其
      接觸型態，應為被告駕駛自小貨車左轉時，車頭左側往左
      前方向，與被害人李昌儒之機車車身呈平行橫向偏斜角度
      時，2 車車身側面有接觸碰撞之情形；亦即於2 車接觸時
      ，2 車車身仍處在直立行進中的狀態，故被害人李昌儒之
      機車右之側車身僅留有刮擦痕，而無較大角度之凹損擦撞
      痕跡；而2 車接觸後，被害人李昌儒之機車重心，經被告
      駕駛之自小貨車左前鋼質保險桿，以右後往左前之橫向偏
      斜角度碰撞破壞後，被害人李昌儒之機車即往左前方向衝
      出撞擊前方磚牆而倒地，且經本院檢送全案卷證送請中央
      警察大學進行鑑定，中央警察大學99年12月16日校鑑科字
      第0990009482號鑑定書亦同此見解。是被告之自小貨車與
      被害人李昌儒之機車擦撞發生前揭情況，亦堪認定。
    3.再依前揭2 車碰撞前之行駛軌跡與碰撞型態研判，碰撞前
      2 車行駛之相關位置應為：被害人李昌儒駕駛機車在沙鹿
      區○○路由南往北之方向行駛，被告駕駛之自小貨車行駛
      在前，被害人李昌儒騎乘機車行駛在後。而2 車之接觸碰
      撞過程，則應係2 車行駛至沙鹿區○○路20巷前之路段，
      行駛於被害人李昌儒之機車前之被告駕駛之自小貨車欲左
      轉時，後方之被害人李昌儒機車亦同時欲從被告駕駛之自
      小貨車左後方往前超越行進，因被告駕駛之自小貨車開始
      左轉進入沙鹿區○○路20巷，方導致2 車於沙鹿區○○路
      20巷前之黃色網狀線方位處之碰撞，2 車碰撞後，被害人
      李昌儒之機車與被害人李昌儒同往左前偏斜方位，衝出碰
      撞磚牆，被害人李昌儒之機車車體終止於磚牆前方附近，
      呈南往北方位左倒地之結果，有卷附道路交通事故現場圖
      1 紙、監視畫面翻拍照片4 張、道路交通事故照片14張（
      見相字卷第11頁至第20頁）可佐。綜合前述，本件2 車接
      觸碰撞之情形，應係被害人李昌儒之機車行駛時，與被告
      駕駛之自小貨車為同向行駛，而2 車碰撞時，係被告駕駛
      之自小貨車在前，被害人李昌儒之機車在後；而被害人李
      昌儒機車行進之路徑，應為被害人李昌儒行經該巷口，而
      欲從被告駕駛之自小貨車左側超越直行，方合於本案事故
      現場之前揭跡證，中央警察大學99年12月16日校鑑字第09
      90009482號鑑定書亦同此見解。
    4.從而，本案車禍之肇事原因，係被害人李昌儒駕駛機車於
      被告駕駛之自小貨車後方行駛，當行經前揭「翔園」門口
      時，被害人李昌儒之機車違規穿越中心分向限制線（即雙
      黃線）而逆向行駛，欲由後往前、自被告駕駛之自小貨車
      車身左側超越時，被害人李昌儒之機車右側排氣管等部位
      由右後往左前方向，擦撞被告駕駛之自小貨車車頭左前鋼
      質保險桿、左後照鏡等部位，導致被害人李昌儒之機車受
      到右側之碰撞力量，使被害人李昌儒之機車與被害人李昌
      儒一同往左前方向衝出，撞擊磚牆後人車倒地。故被害人
      李昌儒因駕駛機車，違規跨越中心分向限制線至對向車道
      逆向超越時，與被告駕駛之自小貨車左前鋼質保險桿部分
      發生碰撞，被害人李昌儒應負本肇事發生之完全責任。至
      被告駕駛之自小貨車於被害人李昌儒之機車前方行駛，至
      沙鹿區○○路20巷「翔園」門口附近欲左轉時，遇被害人
      李昌儒之機車由左後方越過中心分向限制線至對向車道，
      欲超越行駛之違規行為，致本案車禍發生，被告難以防範
      ，無肇事責任，中央警察大學99年12月16日校鑑字第0990
      009482號鑑定書、臺灣省臺中縣區車輛行車事故鑑定委員
      會99年4 月7 日中縣鑑字第0995500792號鑑定意見書、臺
      灣省車輛行車事故覆議鑑定委員會99年6 月18日覆議字第
      0996202258號覆議鑑定意見、臺中縣警察局道路交通事故
      初步分析研判表均同此見解，有卷附前揭鑑定書、鑑定意
      見書、覆議鑑定意見、研判表各1 份（見本院卷第24頁、
      第33頁至第35頁、第85頁、第135 頁至第162 頁）足參。
      是依卷內現存之證據資料所示，僅能證明本件車禍係因被
      害人李昌儒違規穿越中心分向限制線，逆向行駛於對向車
      道所致，並無積極證據足認被告確有公訴意旨所載稱之過
      失情節。
    5.再者，本案公訴蒞庭檢察官雖於論告時陳稱前揭中央警察
      大學之鑑定書，就被害人李昌儒自被告駕駛之自小貨車左
      側超車乙節，並無相關證據可供參酌，尚嫌速斷等語。惟
      中央警察大學係依2 車撞擊痕跡、終止位置、現場照片等
      本案卷內現存證據，作成上開鑑定意見，已如前述，其中
      關於被告在車禍發生當時是否穿越中心分向限制線，逆向
      行駛於對向車道乙節，則係依據卷附道路交通事故現場圖
      、道路交通事故照片14張、監視翻拍照片4 張、2 車之撞
      擊、刮擦等跡證，研判2 車係在沙鹿區○○路由北往南之
      車道、黃色網狀線中央區域發生碰撞；又被告駕駛之自小
      貨車車頭左前鋼質保險桿部位與左前保險桿板金、左後照
      鏡等部位，於左轉過程中，應有由右後往左前之方向，與
      被害人李昌儒之機車右側排氣管等部位接觸，研判被告駕
      駛之自小貨車與被害人李昌儒之機車之碰撞情況，應係被
      告駕駛之自小貨車於左轉時，車頭左側往左前與被害人李
      昌儒之機車車身呈平行橫向偏斜角度時，2 車車頭側面部
      位發生接觸碰撞，2 車碰撞時，被害人李昌儒之機車車身
      應仍處在行進中之狀況，才留有與被告駕駛之自小貨車左
      側車身擦痕高度相當之橫式刮擦痕跡。另2 車碰撞後，被
      害人李昌儒之機車重心，由被告駕駛之自小貨車左前鋼質
      保險桿，以右後往左前之橫向偏斜角度碰撞破壞後，被害
      人李昌儒之機車即往左前衝出撞擊前方磚牆而倒地，故據
      此碰撞型態與跡證痕跡之受力方向、被害人李昌儒之機車
      往左前方向之走向，益徵被害人李昌儒騎乘之機車，之所
      以往左前方向前進，係受到被告駕駛之自小貨車，與被害
      人李昌儒之機車右側部位接觸，而有一往左前偏斜方向之
      碰撞力量所導致。綜合上開2 車碰撞之情形所示，被害人
      李昌儒之機車行駛時，與被告駕駛之自小貨車為同向行駛
      ，且2 車碰撞時，係被告駕駛之自小貨車在前，被害人李
      昌儒之機車在後。又被害人李昌儒騎乘機車之行徑，應為
      行經該巷口而欲從被告駕駛之自小貨車左側超越直行，方
      能產生與本件事故現場相吻合之跡證（詳見該鑑定書第17
      頁至第21頁，即本院卷第154 頁至第158 頁之敘述）。是
      以被告駕駛自小貨車於前揭時、地左轉時，被害人李昌儒
      之機車確有跨越中心分向限制線，行駛於對向車道，前揭
      中央警察大學之鑑定書尚非無據，應堪採信，且本案事故
      之發生，與被害人前揭違規駕車之行為，有因果關係亦屬
      至明，告訴代理人陳稱尚無何因果關係等語，尚有誤會。
    6.末查，本案被告與被害人李昌儒行駛之路段為同向車道，
      且屬同車道之前、後車關係，已如前述，是實難苛求屬前
      車之被告，行駛時仍應注意被害人李昌儒自左後方冒然違
      規超車之行為。蓋一般駕駛人因信賴其他參與交通者亦能
      遵守交通規則，尚不能預期有駕駛者在極近距離情形下突
      然違規逆向超車而來，被告既係遵守交通規則而駕車，並
      無證據證明被告已預見對方違規行為之情況，故難認被告
      對於被害人李昌儒違規行為有預防義務，而得認其有未注
      意行經無號誌交岔路口左轉，未讓左後直行車先行之狀況
      ，是公訴人認被告有提前左轉乙節，應有誤會。
五、綜上所述，被害人李昌儒因車禍意外身故，誠屬憾事，對身
    為父親之告訴人而言，必定悲痛不已。然而，被告究否涉犯
    刑事過失致死罪責，自應依證據認定；依前揭調查結果，被
    告既無未盡注意義務，自屬不可歸責，要難令其背負過失致
    死之罪責。又公訴人之舉證，不足以證明被告犯罪，本院無
    從形成被告有罪之確信。此外，復查無其他積極證據，足資
    證明被告駕車行為，對於肇致被害人李昌儒死亡之本件交通
    事故有何過失情事，尚難遽以過失致死罪相繩。本件不能證
    明被告犯罪，揆諸前揭說明及判決意旨，自應為被告無罪之
    諭知。
據上論斷，應依刑事訴訟法第301條第1項，判決如主文。
本案經檢察官吳孟潔到庭執行職務。
中    華    民    國   100    年    3     月    14    日
                     交通法庭  法  官  簡婉倫
以上正本證明與原本無異。
如不服本判決應於收受判決後10日內向本院提出上訴書狀，並應
敘述具體理由；其未敘述上訴理由者，應於上訴期間屆滿後20日
內向本院補提理由書（均須按他造當事人之人數附繕本）「切勿
逕送上級法院」。
                                書記官  許千士
中    華    民    國   100    年    3     月    14    日